臺北高等行政法院判決
　　　　　　　　　　　　　　　　　　　92年度訴字第5527號
　　　　　　　　　　　　　　　.
原　　　告　美商‧仙妮蕾德公司（以仙妮蕾德國際公司之名義
　　　　　　營業）
代　表　人　甲○○○
訴訟代理人　林志剛律師（兼送達代收人）
　　　　　　楊憲祖律師
　　　　　　黃闡億律師
被　　　告　經濟部智慧財產局
代　表　人　蔡練生（局長）
訴訟代理人　乙○○
上列當事人間因商標註冊事件，原告不服經濟部中華民國92年10
月16日經訴字第09206222290號訴願決定，提起行政訴訟，本院
判決如下：
　　主  文
原告之訴駁回。
訴訟費用由原告負擔。
　　事  實
一、事實概要：
    原告於民國91年6月7日以「欣樂（FORTUNE DELIGHT in
    Chinese）商標（下稱系爭商標，如附圖一），指定使用於
    當時商標法施行細則第49條所定商品及服務分類表第32類之
    草本飲料、青草茶、草本飲料製劑商品，向被告申請註冊。
    經被告審查，認系爭商標圖樣上之「欣樂」與註冊第131461
    號「心樂–36–36」商標（下稱據以核駁商標，如
    附圖二）中文讀音混同，應屬近似商標，復均指定使用於同
    一或類似商品，應不准註冊，以92年7月1日（92）智商0292
    字第9280309630號審定書為核駁之處分。原告不服，提起訴
    願，經遭決定駁回，遂向本院提起行政訴訟。
二、兩造聲明：
　(一)原告聲明：
    1.訴願決定及原處分均撤銷。
    2.被告就系爭商標應為准予註冊之處分。
    3.訴訟費用由被告負擔。
　(二)被告聲明：
    1.駁回原告之訴。
    2.訴訟費用由原告負擔。
三、兩造之爭點：系爭商標指定使用於當時商標法施行細則第49
    條所定商品及服務分類表第32類之商品，有否商標圖樣相同
    或近似於他人同一商品或類似商品之註冊商標，而構成申請
    註冊時商標法第37條第12款之違反？
　(一)原告主張之理由：
    1.商標圖樣相同或近似於他人同一商品或類似商品之註冊商
      標者，不得申請註冊，為前揭商標法第37條第12款所規定
      ，此規定已移列於92年11月28日施行之現行商標法第23條
      第1項第13款本文，新規定內容為：「商標相同或近似於
      他人同一或類似商品或服務之註冊或申請在先之商標，有
      致相關消費者混淆誤認之虞者，不得註冊。」依行政訴訟
      法新增之課以義務訴訟與一般給付訴訟之判決，原則上以
      事實審行政法院言詞辯論終結時之法律及事實狀態為基準
      時之法理及最高行政法院29年判字第20號、50年判字第35
      號、57年判字第95號判例意旨，本件課以義務訴訟應適用
      修正後商標法第23條第1項第13款之新規定。
　  2.按「商標給予商品／服務之消費者的印象，可以就商標整
      體的外觀、觀念或讀音等來觀察，因此判斷商標近似，亦
      得就此三者來觀察是否已達到可能混淆的近似程度。特別
      要再強調，外觀、觀念或讀音其中之一的相近，雖可能導
      致商標整體印象的近似，但卻非絕對必然，例如『第一』
      與『帝衣』，雖然讀音相同，但外觀及觀念截然不同，就
      二商標之整體印象而言，引起商品／服務消費者混淆的可
      能性極低，應認為非屬近似之商標。是以，二商標外觀、
      觀念或讀音其中之一的近似，並非即可推論商標之整體印
      象即當然近似，仍應以其是否達到可能引起商品／服務之
      消費者混淆誤認的程度為判斷近似之依歸。」有93年 4月
      28日經濟部經智字第0932003035–0號令訂定發布之混淆
      誤認之虞審查基準可參。原處分及訴願決定僅以二商標圖
      樣中之「欣樂」與「心樂」中文讀音相近，即論斷二商標
      構成近似，忽視「欣」字與「心」字外觀上之差異，及據
      以核駁商標圖樣接緊於中文「心樂」後另有「–36」與下
      方另有「–36」字樣，原處分及訴願決定顯有違
      誤。
　  3.據以核駁商標圖樣下方之「」即為其上方之「心
      樂」之日文片假名讀音，以現今我國民眾學習日文相當普
      遍之情形下，據以核駁商標圖樣下方既標示其日文讀音，
      相關消費者極可能以日文「」為該「心樂」之讀
      音，或至少輔以日文「」認知該商標。是以，原
      處分及訴願決定論斷系爭商標圖樣上之「欣樂」與據以核
      駁商標中的「心樂」中文讀音相近，即認定二商標間有使
      消費者產生混淆誤認之虞，實過於率斷。
    4.按「在某些特殊情形也可能存在一些影響混淆誤認判斷之
      因素，例如商品之行銷管道或服務提供場所相同，相關消
      費者同時接觸之機會較大，引起混淆誤認之可能性較高。
      反之，如透過直銷、電子購物、郵購等行銷管道者，則其
      與一般行銷管道行銷者，是否會發生混淆誤認則尚有斟酌
      之餘地。」有混淆誤認之虞審查基準可參。據以核駁商標
      商品係於一般傳統藥局販售，反觀系爭商標商品則係透過
      直銷方式推廣產品，兩造商標商品行銷管道截然不同，相
      關消費者並無同時接觸二商標商品之可能。再者，二商標
      又有「欣」字與「心」字之差異，且據以核駁商標圖樣接
      緊於中文「心樂」後另有「-36」字樣且圖樣下方另有「
      –36」字樣，相關消費者於透過直銷接觸系爭商
      標商品時，當無聯想到據以核駁商標之可能，是二商標間
      並無使相關消費者產生混淆誤認之虞。
    5.系爭商標已廣為相關消費者所熟悉，有以下客觀事證足以
      證明：(1)原告創立於西元1982年，在美國加州、中國、新
      加坡及台灣擁有自設高科技生產廠房，直銷業務遍及三十
      多個國家，擁有數百萬的經銷夥伴，客戶遍及全世界，乃
      世界上最大的草本健康食品公司之一，原告所生產之產品
      自易引起相關事業及消費者之注意。(2)原告之「欣樂」商
      標所表彰之商品，西元1999年1年間銷售我國之銷售總額
      即高達新台幣1億3千萬元以上，有產品銷售年報（依該產
      品銷售年報製作之財務報表並經會計師查核簽證）可證，
      可見其銷售額甚多，在巿場上自然會享有一定之知名度。
      (3)原告曾在商品之推廣及行銷廣告上投入金錢及費用，例
      如「SUNSPORT迎向太陽月訊」88年2月號、6月號、7月號
      、9月號、89年1月號、3月號、4月號、SunWriter World
      雜誌第1期、SUNWRITER雜誌1999年第1期季刊、1999年第2
      期季刊等宣傳廣告資料，並在網際網路上設立網站介紹原
      告公司產品。(4)原告公司以直銷方式推廣「欣樂」商標所
      表彰之草本濃縮飲料，易為從事健康瘦身之女性消費者所
      接受，且每月在台灣各地舉辦多場研習會介紹原告公司產
      品，足以達到廣泛宣傳之效果。本諸以上各項事證，足以
      判定系爭商標，在我國已廣為相關事業及消費者熟悉，依
      前揭混淆誤認之虞審查基準規定，應准其註冊，以保護原
      告已投入大量金錢、人力所建立之系爭商標之信譽。
　　6.按商品之性質應屬判斷有無致相關消費者混淆誤認的因素
      之一，蓋商品性質不同時，購買者通常亦不相同，在此情
      形下，各該商品的購買者於購買時聯想起另一商標的可能
      性即相對降低。經查，系爭商標係使用於原告產製之草本
      濃縮飲料，且以直銷方式推廣產品，消費對象為從事瘦身
      的女性消費者。據以核駁商標則係使用於人蔘．牛心臟抽
      出液，其商品強調具有增強體力、消除疲勞的功效，其購
      買者應為有意增強體力、消除疲勞之人，且係在一般傳統
      藥局販售，其與系爭商標商品之巿場區隔顯然，二商標商
      品性質及消費族群並不相同，消費者無同時接觸兩造商標
      商品之機會，二商標商品之消費者於購買各該商品時，當
      無聯想起對方商標之可能，因此，兩造商標間並無混淆誤
      認之虞。
　(二)被告主張之理由：
  　1.系爭商標圖樣上之「欣樂」，與據以核駁商標中文相較，
      讀音皆為「ㄒㄧㄣㄌㄜ」，應屬近似之商標，復均指定使
    　用於同一或類似之商品，異時異地隔離觀察，有使一般消
      費者產生混淆誤認之虞，自有前揭商標法第37條第12款規
      定之適用。
    2.據以核駁商標雖然有日文及36配合，但於消費者心中主要
      部分還是「心樂」二字，該二字與系爭商標屬於近似。據
      以核駁商標商品也有青草茶及青草粉，此部分與系爭商標
      的草本飲料屬於同一的商品。、據以核駁商標產品依照原
      告所提出的證據雖然於一般藥房販售，但並不足以證明沒
      有於其他管道銷售。以現今網路發達，諸多商品都是透過
      網路行銷，即便系爭商標產品透過直銷的方式販售，也無
      法避免二者混淆。原告本身具備知名度，但從所檢附系爭
      商標使用的資料來看，並沒有系爭商標單獨使用的資料，
      無法證明系爭商標的使用已於消費者心中達到普遍認知的
      知名程度，仍會與據以核駁商標混淆。
  理  由
一、按商標圖樣相同或近似於他人同一商品或類似商品之註冊商
    標者，不得申請註冊，為系爭商標審定時商標法第37條第12
    款所明定。又商標圖樣之近似，以具有普通知識經驗之購買
    人，於購買時施以普通所用之注意，有無混同誤認之虞判斷
    之。且商標主要部分在外觀、觀念或讀音方面有一近似者，
    即為近似之商標。而所謂類似商品，應依一般社會通念、市
    場交易情形，並參酌該商品之原材料、用途、功能、產製者
    、行銷管道及場所或買受人等各種相關因素判斷之。同法施
    行細則第15條第1、2項亦定有明文。
二、系爭申請註冊之「欣樂（FORTUNE DELIGHT in Chinese）」
    商標，係由單純中文「欣樂」二字所組成，而據以核駁之註
    冊第131461號「心樂–36–36」則係由「心樂–36
    」與「–36」分置上下二列組成，兩者相較，該二
    商標圖樣之中文「心樂」，讀音混同，雖然據以核駁商標圖
    樣之心樂二字之後尚有一橫線及數字「36」之差異。但查，
    據以核駁商標之「心樂」為商標圖樣中僅有之中文，寓目明
    顯，屬據以核駁商標之主要部分，而據以核駁商標主要部分
    之中文「心樂」既與系爭商標「欣樂」之讀音混同，則於市
    場交易連貫唱呼之際，自有使一般消費者產生混淆誤認之虞
    ，應屬近似商標。原告主張據以核駁商標圖樣下方既標示其
    日文讀音，相關消費者極可能以日文「」為該「心
    樂」之讀音，或至少輔以日文「」認知該商標，原
    處分及訴願決定論斷系爭商標圖樣上之「欣樂」與據以核駁
    商標中的「心樂」中文讀音相近，即認定二商標間有使消費
    者產生混淆誤認之虞，實過於率斷等等，非屬可採。再按判
    斷商標近似與否，其是否具知名度，並非所問（最高行政法
    院九十一年度判字第一七五八號判決參照）。因此，原告主
    張其系爭商標在我國已廣為相關事業及消費者熟悉，依前揭
    混淆誤認之虞審查基準規定，應給予較大保護部分，究仍不
    能影響系爭商標與據以核駁商標近似之認定，尚不能以系爭
    商標是否已臻著名作為本件有利原告判斷之論據。
三、又系爭商標指定使用於草本飲料、青草茶、草本飲料製劑商
    品，與據以核駁商標指定使用於青草茶、菊花茶等（被告89
    年11月18日智商0540字第890100608號函附於據以核駁商標
    審定卷參照）復屬同一或類似商品，原告主張據以核駁商標
    係使用於人蔘、牛心臟抽出液，其商品強調具有增強體力、
    消除疲勞的功效，其購買者應為有意增強體力、消除疲勞之
    人，且係在一般傳統藥局販售，其與系爭商標商品之巿場區
    隔顯然一節，核非可採。因此，系爭商標之註冊申請，自有
    違商標法第37條第12款規定，被告據此而否准系爭商標之註
    冊申請，於法並無不合。
四、本件原告聲明請求撤銷訴願決定及原處分，並命被告就系爭
    標章作成核准審定之處分，係屬課予義務訴訟，而課予義務
    訴訟本應適用言詞辯論終結時之法律。本件應適用之商標法
    雖已於92年5月28日修正公布，並於同年11月28日施行，但
    因本件原處分適用審定時之商標所為核駁之處分及訴願決定
    予以維持，於法並無違誤，已如前述。再依照相當於核駁審
    定時所適用之商標法第37條第12款之現行商標法第23條第1
    項第13款前段之內容以觀，現行法規定「相同或近似於他人
    同一或類似商品或服務之註冊商標或申請在先之商標，有致
    相關消費者混淆誤認之虞者」，不得註冊。本件依該條規定
    之要件判斷結果，與被告適用審定時商標法第37條第12款之
    結果，兩者結論並無不同。亦即系爭商標之申請，因與據以
    核駁商標近似，且指定使用於同一或類似之商品，並有致相
    關消費者混淆誤認之虞，已如前述，其亦有違現行商標法第
    23條第1項第13款前段之規定。綜上所述，本件商標註冊申
    請事件依課予義務訴訟事件應適用現行商標法規定，而加以
    適用之結果，系爭商標之註冊仍有違現行商標法第23條第1
    項第13款前段之規定。因此，原處分雖未及適用嗣後修正施
    行之商標法，但其處分結論與現行商標法之適用之結果既無
    不同。原處分及訴願決定仍應予維持。從而，原告請求撤銷
    訴願決定及原處分，並命被告對系爭商標應予核准審定之處
    分，為無理由，應予駁回。
據上論結，本件原告之訴為無理由，爰依行政訴訟法第98條第3
項前段、判決如主文。
中　　華　　民　　國　　94　　年　 　3　　月　 31  　 日
                          第一庭審判長法　官  姜素娥
           　　　　　　　　　　　　 　法　官  吳東都
           　　　　　　　　　　　　 　法　官  陳國成
上為正本係照原本作成。
如不服本判決，應於送達後20日內向本院提出上訴狀並表明上訴
理由，如於本判決宣示後送達前提起上訴者，應於判決送達後20
日內補提上訴理由書（須按他造人數附繕本）。
中　　華　　民　　國　　94　　年　 　4　　月　　1　　 日
            　　　　　　　　　　  　　書記官  王英傑
